【裁判字號】    90,上訴,1412
【裁判日期】    901016
【裁判案由】    偽造文書
【裁判全文】
臺灣高等法院臺中分院刑事判決                    九十年度上訴字第一四一二號
    上  訴  人
    即自 訴 人  乙○○
                丙○○○
                丁○○
                戊○○
                己○○
      辛○○
                庚  ○
                壬○○
                癸○○
                子○○
                丑○○
                寅○○
                卯○○
                辰○○
                巳○○
                午○○
                未○○
                申○○
                酉○○
                戌○○
                天○○
                地○○
                宇○○
                宙○○
                玄○○
                黃○○
                Ａ○○
                Ｂ○○
                Ｃ○○
                Ｄ○○
                Ｅ○○
                Ｆ○○
                Ｇ○○
                Ｈ○○
                Ｉ○○
                Ｊ○○
                Ｋ○○
                Ｌ○○
                Ｍ○○
                Ｎ○○
                Ｏ○○
                Ｐ○○
                Ｑ○○
                Ｒ○○
                Ｓ○○
                Ｔ○○
                Ｕ○○
                Ｖ○○
                Ｗ○○
                Ｘ○○
                甲○○
                Ｙ○○
                Ｚ○○
                ａ○○
                ｂ○○
                ｃ○○
                楊曾秀
                ｄ○○
                ｅ○○
                ｆ○○
                ｇ○○
                ｈ○○
                ｉ○○
                ｊ○○
                ｋ○○
                劉江銀
                ｌ○○
                ｍ○○
                ｎ○○
                劉廖美
                ｐ○○
                ｑ○○
                ｓ○○
                ｔ○○
                ｕ○○
                ｖ○○
                ｗ○○
                ｘ○○
                ｙ○○
                ｚ○○
                賴蕭雪
                甲甲○
                甲乙○
                甲丙○
                ｏ○○
    兼  共  同
    代  理  人  亥○○
    被      告  ｒ○○
    選任辯護人  林益輝
右上訴人因偽造文書案件，不服臺灣臺中地方法院九十年度自字第一六五號中華民國
九十年六月十三日第一審判決，提起上訴，本院判決如左：
    主    文
上訴駁回。
    理    由
一、自訴意旨略以：以曾正宏（業由原審法院以八十七年度自字第一四二號判處有期
    徒刑四年，現上訴中）為代表人之廣鎮實業有限公司（以下簡稱廣鎮公司），於
    民國（以下同）八十二年初在坐落於臺中市○區○○段一小段四、四─五地號等
    三十七筆土地上起造「廣擎天都會摩登屋」，或「廣擎天國際商業大樓」之房屋
    及基地（下稱系爭房地），大肆刊登「擁有香港永安集團國際百貨經營的卓越實
    力保證」、「百分之七十產權保留自營，百分之三十產權銷售回租六年，四年調
    整租金，十年保障，只有利潤，沒有風險」等不實廣告，誘使自訴人等人陷於錯
    誤，分別買受上開大樓之套房或商場店位，以全部自備款或部分向銀行貸款方式
    ，分期繳付價金，部分價金已由被告ｒ○○（係彰化銀行董事長）任職之彰化商
    業銀行水湳分行（下稱彰化銀行）專戶代收，又於簽訂放貸款合約時業已表示明
    瞭上開系爭房地承貸案件之部分房地非屬貸款人所有，而被告ｒ○○在明知之下
    仍將自訴人所已取得之土地財產於八十四年八月十四日設定抵押權，做為廣鎮公
    司向彰化銀行借款六億元之擔保品，於八十六年五月三十一日再將自訴人等所有
    之建物做為廣鎮公司借款十四億之擔保品，增加抵押設定，而依當時之建築融資
    廣鎮公司只能貸到七億多元，本件顯屬超貸，且被告ｒ○○於擔保品增加設定時
    ，業已知悉各財產所有人已辦妥分戶貸款對保作業，又自訴人等自八十二年四月
    起（系爭房地為預售案）已陸續向被告任職之銀行繳交價金，匯入廣鎮公司指定
    之帳戶內，自訴人為對上揭系爭房地之已出售部分，為合法之買受人，日後將移
    轉登記為買受人所有，亦為被告所明知，詎被告竟基於共同或幫助曾正宏取得高
    額貸款而獲取不法利益之犯意，除前述之將未興建之房屋及土地予以高額核貸外
    ，並將已出售予自訴人之部分一併設定鉅額抵押權以作為廣鎮公司向銀行借款之
    總擔保，而共同將上開有瑕疵之房地，以總行名義向臺中市中山地政事務所登記
    ，使公務員登錄於公文書上，足生損害於自訴人及地政機關對登記管理之正確性
    。因認被告涉有刑法第三百三十九條第一項之共同或幫助曾正宏詐欺取財罪並犯
    有同法第二百十條偽造私文書、第二百十四條之使公務員登載不實罪。
二、按犯罪事實，應依證據認定之，無證據不得推定其犯罪事實；又不能證明被告犯
    罪者，應諭知被告無罪之判決，刑事訴訟法第一百五十四條、第三百零一條第一
    項分別定有明文。又認定不利於被告之事實，須依積極證據，苟積極證據不足為
    不利於被告事實之認定時，即應為有利於被告之認定，更不必有何有利之證據，
    最高法院著有判例可循；又告訴人之告訴，係以使被告受刑事訴追為目的，是其
    陳述是否與事實相符，仍應調查其他證據以資審認，最高法院三十年上字第八一
    六號、五十二年臺上字第一三○○號分別著有判例，可資參照。
三、經查：
（一）廣鎮公司代表人曾正宏因興建前揭坐落於臺中市○區○○段一小段四、四─五
      地號等土地上之「廣擎天」工程計劃（即「廣擎天都會摩登屋」，或「廣擎天
      國際商業大樓），於八十三年六月十六日向彰化銀行、臺灣省合作金庫（下稱
      聯貸銀行），由高年紀為代理人，借款新臺幣（下同）十一億六千萬元，並以
      上揭土地為擔保共同設定第一順位抵押權十四億元予聯貸銀行，另於八十四年
      八月廿四日因興建房屋之需要，經聯貸銀行同意以原提供之不動產增加設定第
      二順位抵押權六億元予聯貸銀行，有放款合約書、放款合約增補契約書各一紙
      在卷可按。次查，依上揭放款合約書第一條第六項撥款一項所載：甲項（即四
      億七千萬元，分由彰化銀行及臺作金庫核撥）得一次核撥，乙項（即六億九千
      萬元）按工程進度逐期依市府工務單位勘驗報告並經由甲方（即彰化銀行）同
      意後核撥：：及第七項第三款所載：房屋興建完成後應即辦妥所有權登記，未
      出售部分應全部無條件與基地合併追加設定第一順位抵押權予甲方（即聯貸銀
      行），已出售部分之建物分戶貸款乙方（即廣鎮公司）承諾由購買人向甲方辦
      理房屋貸款，貸得款項全部撥入乙方開立甲方之帳戶，轉償本借款」，另廣鎮
      公司以曾正宏為代表人於八十五年二月十六日出具予彰化銀行之承諾書亦載明
      ：「無條件於建物完成辦妥保存登記時，除將已售部分辦理分戶貸款償本宗貸
      款外，公司未出售部分應同時設定抵押權予聯貸銀行，以確保債權。」，亦有
      承諾書一份在卷可按。又廣擎天工程於八十六年四月廿四日經廣鎮公司完成第
      一次建物登記，八十六年五月三十一日將完工之建物設定第一順位抵押權十四
      億、第二順位抵押權予彰化銀行，作為融資貸款之擔保，亦為原審法院八十八
      年自字第六四四號及本院上訴字第五五六號所審認，有前揭判決書各一份在卷
      可參。是以，依前揭二造間所訂立契約而言，應屬履行彰化銀行與廣鎮公司間
      有關抵押權登記之約定而已。
（二）雖前揭廣鎮公司與聯貸銀行於八十三年六月十六日所訂立之放款書，就已出售
      之建物部分，並未約定是否應於建物完成辦妥保存登記後，同時設定抵押權予
      聯貸銀行，以確保債權，遲至八十五年二月十六日始由曾正宏代表廣鎮公司簽
      立承諾書，承諾：「無條件於建物完成辦妥保存登記時，除將已售部分辦理分
      戶貸款償還本宗貸款外，公司未出售部分應同時設定抵押權予聯貸銀行，以確
      保債權」等情，難免令人生疑：為何彰化銀行於放款契約簽訂近二年後始要求
      曾正宏代表廣鎮公司簽立承諾書？而該承諾書乃應彰化銀行要求而簽立，亦據
      證人曾正宏於原審法院八十八年度自字第一二八二號中證述屬實，況依彰化銀
      行辦理建築貸款作業要點第六條第五款規定：「建物完工（領取使用執照後）
      ：同時無條件與建築基地併用追加設定第一順位抵押權予本行，俾利轉辦購建
      住宅分戶貸款」，足徵彰化銀行乃依其本身之作業要點及其與廣鎮公司間有關
      抵押登記之約定，並無不法可言。又依自訴人與廣鎮公司簽立之買賣契約書附
      件之「代辦貸款委託書」之約定：「甲方 (即承購戶）承認本項貸款為應繳土
      地價款之一部分，並同意委託乙方 (即廣鎮公司）全權代辦所購房屋及基地持
      分產權提供設定抵押權貸款等一切手續，：：：」、「本件貸款甲方以所訂購
      房地之全部產權作為抵押物辦理抵押權設定登記予貸款機構，並依貸款機構之
      規定覓妥保證人，：：：」等語，亦有就前揭房地設定抵押權之規定，則自訴
      人前往為對保，亦屬踐行其與廣鎮公司間契約行為之一部分，然既彰化銀行於
      建物設定抵押登記之初，自訴人均尚非所有權人，彰化銀行復係依其與廣鎮公
      司之貸款約定，於建物完成建造後，按各土地持分及建物就全部貸款設定抵押
      登記，該抵押權設定契約書復為其本身即有製作權之文書，本件彰化銀行實際
      上亦確有貸款予廣鎮公司，亦為本院八十九年上訴字第五五六號依被告ｒ○○
      所提出之借據影本所審認之事實，有前揭判決書在卷可按，自無何偽造或變造
      抵押設定契約書可言。雖彰化銀行於就前揭廣鎮公司己出售部分，於八十五年
      二月十六日與廣鎮公司簽訂承諾書及於自訴人已辦理對保手續後，猶以自訴人
      所買受之建物部分設定抵押權，有未盡告知之行為，然彰化銀行實際有貸款，
      並為確保其債權而採取抵押設定登記，屬其權利之正當行使，與使公務員登載
      不實之犯罪要件尚屬有間，況彰化銀行復未參與預售屋之買賣事宜，實難認被
      告ｒ○○與曾正宏有何共同或幫助詐欺之可言。
（三）自訴人指稱其等自八十二年四月起（系爭房地為預售案）已陸續向被告任職之
      銀行繳交價金，匯入廣鎮公司指定之帳戶內，自訴人為對上揭系爭房地之已出
      售部分，為合法之買受人，日後將移轉登記為買受人所有，亦被告所明知云云
      。惟自訴人雖將款匯入被告任職之彰化銀行帳戶，然該帳戶戶名為「廣鎮公司
      」之帳號，亦有彰化銀行存款憑條及繳款通知書在卷可按（分別附於原審法院
      九十年度自字第一六五號及原審法院八十八年自字第一二八二號卷內），是實
      際之收款人為廣鎮公司而非彰化銀行，且此又係自訴人與廣鎮公司間之買賣契
      約履行行為，與彰化銀行無涉，實難期彰化銀行介入其中。自訴人以其等合法
      買受人，日後將移轉登記為買受人所有云云，惟所有權與抵押權本屬二種不同
      性質之物權，二者可同時存在於同一不動產之上，可分別行使，況且本件系爭
      房地於設定抵押權時自訴人尚未取得所有權，彰化銀行基於本身利益而為設定
      抵押權之行行為，實無法即因此認定被告ｒ○○有與曾正宏共同或幫助詐欺自
      訴人之犯意聯絡及行為分擔。
（四）又本件貸款及設定抵押擔保之業務，既由彰銀放款部門分層逐級審核，依職權
      辦理，被告ｒ○○既未實際參與該次貸款，要不能依其於貸款及抵押契約設定
      書之蓋章，即遽指其與同案被告曾正宏間有何偽造文書之不法意圖及犯行。
四、綜上所述，本件既無確切證據足以證明被告ｒ○○既無何偽造或變造私文書，且
    彰銀水湳分行實際又有貸款，並為確保其債權而採取抵押設定登記，亦為其權利
    之正當行使，與使公務員登載不實之犯罪要件亦屬有間，彰銀復未參與預售屋之
    買賣事宜，所謂之聯貸復為其業務上之營業行為，與施用詐術騙取財物要件亦不
    合，揆諸前揭法律規定及最高法院判例意旨，被告罪嫌尚有未足。既不能證明被
    告ｒ○○犯罪，原審法院因而依刑事訴訟法第三百零一條第一項之規定而為被告
    無罪之諭知，經核並無違誤，自訴人上訴意旨並未提出其他具體之證據，而仍執
    陳詞，任意指摘原判決不當，非有理由，應予駁回。
五、據上論結，應依刑事訴訟法第三百六十八條，判決如主文。
中      華      民      國      九十     年       十      月     十六   日
                                    臺灣高等法院臺中分院刑事第十庭
                   審判長法  官  林  照  明
                                                法  官  李  寶  堂
                                                法  官  蕭  廣  政
右正本證明與原本無異。
自訴人得上訴。
如不服本判決應於收受送達後十日內向本院提出上訴書狀，其未敘述上訴之理由者並
得於提起上訴後十日內向本院補提理由書（均須按他造當事人之人數附繕本）。
                                                書記官  黃  禎  祥
中      華      民      國      九十     年       十      月     十七   日
                                                                        Ｉ


司法院資訊處製作；財團法人民間司法改革基金會備份。
